【裁判字號】    98,台上,5522
【裁判日期】    980924
【裁判案由】    偽造文書
【裁判全文】
最高法院刑事判決            九十八年度台上字第五五二二號
上  訴  人
即  自訴人  甲○○
代  理  人  陳純仁律師
被      告  乙○○
            丙○○
上列上訴人因自訴被告等偽造文書案件，不服台灣高等法院中華
民國九十六年四月十二日第二審判決（九十六年度上訴字第四九
０號，自訴案號：台灣台北地方法院九十五年度自字第五三號）
，提起上訴，本院判決如下：
    主  文
原判決撤銷，發回台灣高等法院。
    理  由
本件原判決以上訴人即自訴人甲○○（下稱上訴人）自訴意旨略
以：上訴人於民國九十四年一月底，應被告乙○○之邀，至文琛
資訊股份有限公司（下稱文琛公司）擔任電腦程式設計師。因乙
○○稱文琛公司需增加一名股東，請上訴人將身分證供其登記為
股東，上訴人基於友誼而交付之。一個月後，上訴人發現自己已
成為文琛公司之董事長，因而向乙○○及被告丙○○抗議，乙○
○表示只是暫時性，一個月內即會塗銷。一年多後，上訴人發現
乙○○冒用上訴人名義，於九十三年七月一日文琛公司董事會簽
到簿及願任同意書內簽寫上訴人之姓名，且其明知上訴人並未同
意擔任董事長，竟持前述偽造之文書向台北市政府辦理變更董事
長為上訴人之登記，使公務員登載不實；而乙○○既稱其受丙○
○指使，顯見其二人為共犯等語，因認乙○○、丙○○（以下除
分別載稱姓名者外，簡稱為「被告等」）共同涉犯刑法第二百十
六條、第二百十條行使偽造私文書及第二百十四條使公務員登載
不實罪嫌。經審理結果，認為不能證明被告等犯罪，因而維持第
一審諭知被告等均無罪之判決，駁回上訴人在第二審之上訴；固
非無見。
惟按審理事實之法院，對於案內與待證事實有重要關係，而應依
法調查之證據，倘未依法調查或雖已調查而未調查明白，即與證
據未經調查無異，如率行判決，其判決當然為違背法令。又刑法
第二百十條之偽造私文書，以無製作權之人冒用他人名義而製作
該文書為要件之一，如果行為人基於他人之授權委託，固不能謂
無製作權，然行為人未經授權或逾越授權之範圍，而以他人名義
擅為製作者，即與未受委任，擅權製作無異，自無解於偽造私文
書之罪責。本件原判決以上訴人自承彼曾交付國民身分證予乙○
○使用，且自九十四年一月起按月支領文琛公司之董事長津貼新
台幣一萬五千元，並於九十四年二月一日前往財政部國稅局松山
分局請領統一發票，至同年六月十五日復與被告等前往華南商業
銀行辦理文琛公司之貸款手續，上訴人應知彼擔任文琛公司董事
長之事，因認被告等犯罪不能證明等情。然依原判決理由欄四(二)
之說明：文琛公司於九十二年六月二十五日設立，由丙○○擔任
負責人（即董事長），乙○○為董事；九十三年七月二十二日變
更負責人為上訴人，同年八月十七日變更負責人為丙○○，至同
年十二月二十八日又再變更上訴人為負責人，有台北市政府九十
五年五月五日府建商字第09576419300號函檢附之文琛公司登記
卷宗可參。倘上情不虛，即上訴人曾在九十三年七月二十二日及
同年十二月二十八日兩度經登記為文琛公司董事長；則：（１）
原判決憑上訴人自九十四年一月起支領文琛公司之董事長津貼，
並於九十四年二月請領統一發票、同年六月辦理貸款等情狀，論
斷上訴人應事先知悉彼擔任文琛公司董事長之情。然所稱知情，
究係指上訴人在九十三年七月二十二日，抑或同年十二月二十八
日經登記為文琛公司董事長之情？（２）上開發生在九十四年一
月後之事，如何得以證明上訴人在九十三年七月二十二日即已同
意擔任文琛公司之董事長？（３）卷內被告等所檢具「甲○○」
同意擔任文琛公司第二屆董事（任期自九十三年七月一日至九十
六年六月三十日止）、董事長（任期自九十三年七月一日至九十
四年六月三十日止）之同意書及文琛公司董事會簽到簿（開會時
間為九十三年七月一日），於九十三年七月二十二日變更上訴人
為文琛公司董事長之簽名，為何上訴人未親簽？若由乙○○代簽
，是否係經上訴人授權？（４）依卷內資料，上訴人係自承彼在
九十三年十一月間，交付彼於九十三年二月十一日換發之國民身
分證予乙○○等語（見第一審卷第一一三頁背面、第一一五頁、
第一二四頁背面）。被告等在九十三年七月二十二日變更上訴人
為文琛公司董事長時，檢附之上訴人國民身分證是否為該枚國民
身分證？上訴人稱：上開台北市政府檢附之文琛公司登記卷宗內
九十三年七月二十二日變更登記時所附之上訴人國民身分證，係
彼於九十二年一月二十四日換發者（見第一審卷第一二六頁），
非彼交付予乙○○之國民身分證等情，是否屬實？此等俱與被告
等就九十三年七月二十二日變更登記上訴人為文琛公司董事長部
分，是否成立偽造文書罪有重要關係。原審未予究明釐清，率行
判決諭知被告等均無罪，併有判決理由不備及調查未盡之違法。
上訴意旨指摘原判決不當，非無理由，應認原判決有撤銷發回更
審之原因。至於被告等被訴使公務員職務上登載不實部分，原屬
刑事訴訟法第三百七十六條第一款所定不得上訴第三審之罪，因
上訴人之自訴意旨認與行使偽造私文書有行為時刑法第五十五條
規定牽連犯之裁判上一罪關係，基於審判不可分之原則，併予發
回。
據上論結，應依刑事訴訟法第三百九十七條、第四百零一條，判
決如主文。
中    華    民    國  九十八  年    九    月  二十四  日
                      最高法院刑事第七庭
                          審判長法官  林  永  茂
                                法官  吳  昆  仁
                                法官  蘇  振  堂
                                法官  蕭  仰  歸
                                法官  林  立  華
      本件正本證明與原本無異
                                      書  記  官
中    華    民    國  九十八  年    九    月  二十八  日
                                                      v


司法院資訊處製作；財團法人民間司法改革基金會備份。
